臺灣臺北地方法院民事判決　　　　　　 100年度訴字第2604號
原　　　告　侯敏
訴訟代理人　林威伯律師
被　　　告　台灣土地銀行股份有限公司
法定代理人　蘇樂明
訴訟代理人　黃万貴
受 告知 人　張高維
上列當事人間請求返還不當得利事件，本院於民國100年9月27日
言詞辯論終結，判決如下：
    主  文
原告之訴及假執行之聲請均駁回。
訴訟費用由原告負擔。
    事實及理由
一、原告主張：伊為大陸人士，於民國81年6月10日與訴外人康
    立威結婚並定居臺灣。康立威婚後罹患精神分裂症，有胡亂
    購物之強迫症狀，屬中度障礙，須長期治療，因而由伊外出
    工作，維持家計。伊工作所得，為免夫家懷疑伊會棄夫逃跑
    ，並防止康立威任意花用，伊乃取得訴外人即伊之小姑康美
    之同意，自94年起，伊將工作所得每累積達新臺幣（下同）
    10萬元時，即交由康美存入其名下台北富邦銀行中山分行（
    下稱台北富邦銀行）帳號000000000000之帳戶（下稱系爭帳
    戶）內，陸續存入260萬元被告，加計利息共計系爭帳戶內
    之存款260萬9,885元為伊所有。伊並不定期要求查看系爭帳
    戶存簿，足證系爭帳戶內之存款確為伊所有。詎被告於99年
    間執對康美之債權憑證，以臺灣板橋地方法院（下稱板橋地
    院）99年度司執字第101014號清償債務強制執行事件，囑託
    本院對康美於系爭帳戶內之存款276萬6,992元為扣押後，轉
    給板橋地院民事執行處，並經板橋地院民事執行處於100年6
    月23日進行分配，被告分配金額為94萬3,207元在案。按伊
    所有之款項260萬9,885元與上開扣押款項276萬6,992元之比
    率計算，被告所受分配金額中之88萬8,595元為伊所有。由
    於伊與被告間並無任何債權債務關係，而系爭帳戶內有伊之
    存款260萬9,885元，被告不得以其對康美之債權而強制執行
    伊於系爭帳戶內之存款，伊自得請求被告返還所受分配金額
    中之88萬8,595元等情。為此，爰依不當得利之法律關係，
    提起本件訴訟。並聲明：(一)被告應返還伊88萬8,595元，及
    自起訴狀繕本送達翌日起至清償日止，按年息5％計算之利
    息。(二)願供擔保請准宣告假執行。
二、被告則以：伊係依臺灣士林地方法院（下稱士林地院）91年
    6月13日士院儀執康77字第20804號債權憑證，向板橋地院聲
    請對康美財產為強制執行，經板橋地院囑託本院對康美之系
    爭帳戶內之存款為扣押後，轉給板橋地院民事執行處，並經
    板橋地院民事執行處進行分配。又銀行與活期存款戶間之存
    、提款等事項之法律關係，為典型之消費寄託關係，依民法
    第603條之規定，存款戶之金錢於交付金融機構時，所有權
    即已移轉為該金融機構所有，存款戶僅得請求返還同數額之
    金錢而已。原告將金錢存入康美名下之系爭帳戶，或交由康
    美存入系爭帳戶，該金錢之所有權即已由台北富邦銀行取得
    ，原告或康美對該金錢已無所有權存在。再者，系爭帳戶既
    以康美名義開立，對第三人台北富邦銀行而言，消費寄託法
    律關係之寄託人為康美，而非原告，被告聲請強制執行康美
    名下存款即非無法律上原因受有利益，原告主張伊有不當得
    利，請求伊返還所受利益，自無理由。至原告主張系爭帳戶
    之借名契約法律關係，依最高法院68年台上字第3190號判例
    意旨，原告僅得依借名契約法律關係享有請求執行債務人即
    康美返還所有權之義務，而無足以排除強制執行之權利等語
    ，資為抗辯。並聲明：(一)原告之訴及假執行之聲請均駁回。
    (二)如受不利益之判決，請准提供現金或等值之有價證券為擔
      保以免假執行。
三、受告知人張高維則陳稱：伊為康美之債權人，參與分配康美
    系爭帳戶內之存款，對原告所提起之本件訴訟，伊完全尊重
    判決結果，判決確定系爭帳戶內之存款須返還原告，伊同意
    配合法院之指示，立即將依分配所得之款項全數歸還，絕無
    異議等語。
四、兩造不爭執之事實：
    被告對康美持有士林地院91年6月13日士院儀執康77字第208
    04號債權憑證，並持該債權憑證為執行名義聲請板橋地院以
    99年度司執字第101014號事件強制執行，板橋地院則囑託本
    院分別於99年12月2日、100年1月18日以北院木99司執助黃
    字第6281號執行命令，對康美名下系爭帳戶之存款276萬
    6,992元（已扣除作業成本費及郵資300元）為扣押後，轉給
    板橋地院，板橋地院並於100年6月9日就該款項製作分配表
    ，且定於100年6月23日實行分配，其中被告分配金額為94萬
    3,207元（含執行費6,400元）等情，為兩造所不爭執，且經
    本院依職權調取板橋地院99年度司執字第101014號、本院99
    年度司執助字第101014號等清償債務強制執行卷宗，核閱屬
    實，自堪信為真實。
五、原告主張康美名下系爭帳戶內存款中之260萬9,885元為伊所
    有，被告無法律上之原因而受有利益，請求被告返還不當得
    利云云，則為被告所否認，並以前開情詞置辯。是本件爭點
    厥為被告依法院執行命令自康美帳戶內受償88萬8,595元有
    無法律上原因？爰析述如下：
  (一)按民法第179條規定不當得利之成立，係以無法律上之原因
    而受利益，致他人受損害為要件。債權人本於確定判決對於
    債務人為強制執行而受金錢之支付者，該確定判決如未經其
    後之確定判決予以廢棄，縱令判決內容不當，在債務人對於
    原執行名義之確定判決提起再審之訴予以變更前，亦非無法
    律之原因而受利益，自無不當得利可言，最高法院69年台上
    字第1142號判例意旨參照。
  (二)查被告對康美有131萬8,337元本金及自77年6月21日起至清
    償日止按年息10.5％計算利息之士林地院91年6月13日士院
    儀執康77字第20804號債權憑證，被告依此執行名義，聲請
    板橋地院強制執行康美之財產（99年度司執字第101014號清
    償債務強制執行事件），並囑託本院分別於99年12月2日、
    100年1月18日以北院木99司執助黃字第6281號執行命令，對
    康美之系爭帳戶內存款276萬6,992元（已扣除作業成本費及
    郵資300元）為扣押後，轉給板橋地院，板橋地院並於100年
    6月9日就該款項製作分配表，且定於100年6月23日實行分配
    ，其中被告分配金額為94萬3,207元（含執行費6,400元）之
    事實，為兩造所不爭，已如前述，是被告取得康美名下系爭
    帳戶內存款受償係依法院之債權憑證及執行命令，自有法律
    上之原因。至康美名下系爭帳戶內之存款是否為原告所有，
    並無礙於被告受領給付有法律上原因之事實。準此，原告主
    張被告自康美系爭帳戶受領94萬3,207元中之88萬8,595元為
    無法律上原因云云，即不可採。
六、綜上所述，原告依不當得利之法律關係，請求被告返還自系
    爭帳戶存款所受領之88萬8,595元，洵屬無據。被告抗辯其
    有法律上之原因受領系爭帳戶內之存款，則屬有據。從而，
    原告請求被告給付88萬8,595元，及自起訴狀繕本送達翌日
    起至清償日止，按年息5％計算之利息，為無理由，不應准
    許。又原告之訴既經駁回，其假執行之聲請即失所附麗，併
    駁回之。
七、本件事證已臻明確，兩造其餘攻擊防禦方法及舉證，核與判
    決結果無影響，爰不再一一論列，併予敘明。
八、據上論結，本件原告之訴為無理由，依民事訴訟法第78條，
    判決如主文。
中    華    民    國  100    年     10    月    12    日
                  民事第三庭    法  官  魏式瑜
以上正本係照原本作成
如對本判決上訴，須於判決送達後20日內向本院提出上訴狀。如
委任律師提起上訴者，應一併繳納上訴審裁判費。
中    華    民    國  100    年     10    月    12    日
                                書記官  曾鈺馨